ACORDAO-COMPLETO-2396899

ACÓRDÃO 3558/2020 ATA 9/2020 - SEGUNDA CÂMARA

VISTOS, relatados e discutidos estes autos referentes à Tomada de Contas Especial instaurada pelo Instituto Nacional do Seguro Social – INSS em decorrência da concessão irregular de benefícios previdenciários no âmbito da Agência da Previdência Social Paulista – Gerência Executiva em Recife/PE do INSS. 
ACORDAM os Ministros do Tribunal de Contas da União, reunidos em sessão da 2ª Câmara, ante as razões expostas pelo Relator, em:
9.1. excluir do rol de responsáveis desta Tomada de Contas Especial os nomes dos Srs. Fernando José Guimarães da Silva Rio e Josué Severino da Silva;
9.2. com fulcro nos arts. 1º, inciso I, 16, inciso III, alíneas c e d, 19, caput, e 23, inciso III, da Lei  8.443/1992, julgar irregulares as contas do Sr. Luiz de França Valeriano de Lima e condená-lo ao pagamento das quantias a seguir indicadas, acrescidas da atualização monetária e dos juros de mora, calculados a partir das datas especificadas até a efetiva quitação, fixando-lhe o prazo de 15 (quinze) dias, a contar do recebimento da notificação, para que comprove, perante o Tribunal (art. 214, inciso III, alínea a, do Regimento Interno/TCU) , o recolhimento da dívida ao Instituto Nacional do Seguro Social, nos termos da legislação em vigor:
9.2.1. pela irregular concessão de benefícios ao segurado Sr. Fernando José Guimarães da Silva Rio: 
	Valor original R$
	Data da ocorrência

	1.561,56
	11/06/2003

	1.561,56
	11/06/2003

	1.589,19
	11/07/2003

	1.589,19
	13/08/2003

	1.589,19
	11/09/2003

	1.589,19
	13/10/2003

	1.589,19
	09/01/2004

	4.366,15
	09/01/2004

	1.589,19
	09/02/2004

	1.589,19
	08/03/2004

	1.589,19
	1º/04/2004

	1.589,19
	03/05/2004

	1.661,18
	1º/06/2004

	1.661,18
	1º/07/2004

	1.661,18
	02/08/2004

	1.661,18
	1º/09/2004

	1.661,18
	1º/10/2004

	1.661,18
	1º/11/2004

	1.661,18
	1º/12/2004

	1.661,18
	1º/12/2004

9.2.2. pela irregular concessão de benefícios ao segurado Sr. Heitor Miranda Beiriz:
	Valor original R$
	Data de ocorrência

	55,02
	08/01/2003

	366,89
	22/01/2003

	1.561,56
	12/02/2003

	1.561,56
	13/03/2003

	1.561,56
	10/04/2003

	1.561,56
	13/05/2003

	1.561,56
	17/06/2003

	1.869,34
	10/07/2003

	1.869,34
	12/08/2003

	1.869,34
	11/09/2003

	1.869,34
	10/10/2003

	1.869,34
	12/11/2003

	3.738,68
	10/12/2003

	1.869,34
	13/01/2004

	1.869,34
	11/02/2004

	1.869,34
	10/03/2004

	1.869,34
	07/04/2004

	1.869,34
	06/05/2004

	1.954,02
	04/06/2004

	1.954,02
	06/07/2004

	1.954,02
	05/08/2004

9.2.3. pela irregular concessão de benefícios ao segurado Sr. Josué Severino da Silva:
	Valor original R$
	Data de ocorrência

	440,20
	09/12/2003

	910,79
	05/01/2004

	910,79
	03/02/2004

	910,79
	02/03/2004

	910,79
	02/04/2004

	910,79
	04/05/2004

	939,11
	02/06/2004

	939,11
	02/07/2004

	939,11
	03/08/2004

	939,11
	02/09/2004

	939,11
	04/10/2004

	939,11
	03/11/2004

	1.878,22
	02/12/2004

	939,11
	04/01/2005

	939,11
	02/02/2005

	939,11
	02/03/2005

	939,11
	04/04/2005

	939,11
	03/05/2005

	998,79
	02/06/2005

	998,79
	04/07/2005

	998,79
	02/08/2005

	998,79
	02/09/2005

	998,79
	04/10/2005

	998,79
	03/11/2005

	1.997,58
	02/12/2005

	998,79
	03/01/2006

	998,79
	02/02/2006

	998,79
	02/03/2006

	998,79
	04/04/2006

	1.048,72
	03/05/2006

	1.048,72
	02/06/2006

	1.048,72
	13/07/2006

	1.048,72
	02/08/2006

9.3. autorizar, caso requerido, nos termos do art. 26 da Lei 8.443/1992, o parcelamento da dívida  em até 36 (trinta e seis) parcelas mensais e sucessivas, sobre as quais incidirão os correspondentes acréscimos legais (débito: atualização monetária e juros de mora) , esclarecendo ao responsável que a falta de pagamento de qualquer parcela importará no vencimento antecipado do saldo devedor (art. 217, § 2º, inciso II, do Regimento Interno/TCU) , sem prejuízo das demais medidas legais;   
9.4. autorizar, desde logo, a cobrança judicial da dívida a que se refere o subitem 9.2 deste Acórdão, caso não atendida a notificação, com base no art. 28, inciso II, da Lei 8.443/1992;
9.5. cientificar o Ministério Público junto ao TCU acerca das disposições do subitem 9.5 do Acórdão 1711/2019-TCU-Plenário (rel. Min. Subst. André Luís de Carvalho) , cujo teor é o seguinte:
“9.5.solicitar, por intermédio do Ministério Público junto ao TCU, que a Advocacia-Geral da União estude a conveniência de adotar as medidas cabíveis ao arresto dos bens do responsável indicado no subitem 9.2 deste Acórdão, nos termos do art. 61 da Lei 8.443/1992 e do art. 275 do Regimento Interno/TCU, diante da ausência de comprovação sobre o efetivo recolhimento da aludida dívida, dentro do prazo estabelecido, devendo o MP/TCU atentar para a eventual possibilidade de promover o referido arresto em relação ao valor consolidado do débito imputado contra o aludido responsável em eventuais outros processos de tomada de contas especial autuados no âmbito do TCU;” 
9.6. enviar cópia deste Acórdão ao INSS e à Procuradoria da República no Estado de Pernambuco, nos termos do art. 16, § 3º, da Lei 8.443/1992, e do art. 209, § 7º, do Regimento Interno/TCU, para o ajuizamento das ações civis e penais cabíveis.

Tomada de Contas Especial instaurada pelo Instituto Nacional do Seguro Social  INSS em decorrência da concessão irregular de benefícios previdenciários.

Segunda Câmara

Instituto Nacional do Seguro Social - INSS.

3. Responsáveis:  Luiz de França Valeriano de Lima (XXX.068.034-XX); Fernando José Guimarães da Silva Rio (XXX.070.424-XX); e Josué Severino da Silva (XXX.116.704-XX).

13.1. Ministros presentes: Ana Arraes (Presidente), Augusto Nardes, Aroldo Cedraz e Raimundo Carreiro.
13.2. Ministros-Substitutos presentes: Marcos Bemquerer Costa (Relator) e André Luís de Carvalho.

MARCOS BEMQUERER

Trata-se da Tomada de Contas Especial instaurada pelo Instituto Nacional do Seguro Social – INSS em desfavor do ex-servidor Sr. Luiz de França Valeriano de Lima, em decorrência da concessão irregular de benefícios previdenciários no âmbito da Agência da Previdência Social Paulista – Gerência Executiva em Recife/PE do INSS, bem como dos segurados beneficiários Srs. Fernando José Guimarães da Silva Rio (falecido em 14/3/2006, peça 13, p. 22) e Josué Severino da Silva. 
2.	Transcrevo, a seguir, excerto da instrução produzida no âmbito da Secretaria de Controle Externo de Tomada de Contas Especial – Secex-TCE, no qual constam o histórico dos fatos abordados neste processo e o exame da matéria (peça 60) :
“1.1. Consigne-se que o servidor Sr. Luiz de França Valeriano de Lima foi, ainda, responsabilizado pelo débito em razão dos motivos de instauração desta TCE devido à concessão de benefício realizada ao Sr. Heitor Miranda Beiriz (NB 42/126.584.796-4) ; no entanto, por decisão administrativa, o referido beneficiário não foi incluído como responsável nesta TCE (v. Relatório do Tomador de Contas, peça 34, p. 4, item 9; Despacho DARC 176/2017 – Divisão de Acompanhamento de Recuperação de Créditos, peça 31, p. 2, item 7) , mas tal concessão integra o conjunto de irregularidades aqui tratadas.
HISTÓRICO
2. O processo originou-se das constatações de irregularidades no âmbito da Gerência Executiva em Recife/PE, apuradas no Processo Administrativo Disciplinar (PAD) 35204.003105/2006-11, no qual se verificou que o ex-servidor Sr. Luiz de França Valeriano de Lima realizou concessão de aposentadoria mediante a anuência/inserção de vínculos/períodos inexistentes, majoração de vínculo empregatício de segurado e cômputo de período de atividade de contribuinte individual de outro segurado que não o favorecido pela concessão, condutas essas que resultaram em concessões irregulares de benefícios previdenciários (Relatório Conclusivo do PAD, peça 6, p. 27, 29 e 30) e levaram à sua demissão (cf. Portaria MPS 324, de 2/12/2009, peça 7, p. 21) . Consigne-se que o referido ex-servidor já havia sido demitido do INSS por intermédio da Portaria MPS 48, de 7/2/2007, conforme anotado no Relatório do PAD à peça 6, p. 5. 
3. O detalhamento do débito realizado consta da peça 18, p. 1-3 [Heitor Miranda Beiriz], 4-6 [Fernando José Guimarães da Silva Rio, falecido], 7-11 [Josué Severino da Silva].
4. O Relatório de TCE 35204.008691/2017-34  (peça 34) caracterizou a responsabilidade do ex-servidor Sr. Luiz de França Valeriano de Lima solidariamente com os segurados.
5. O Relatório de Auditoria 22/2019 do Controle Interno (peça 35) retrata as questões relatadas no Relatório de Tomada de Contas Especial.
6. Diante disso, a Secretaria de Controle Interno certificou a irregularidade das contas (peça 36) , acompanhado do parecer do dirigente do órgão de controle interno (peça 37) , tendo o Ministro de Estado da Economia, Sr. Paulo Roberto Nunes Guedes, registrado o conhecimento das conclusões daquele órgão de controle interno (peça 38) . A responsabilização foi devidamente inscrita no Siafi (peça 23) .
7. A presente tomada de contas especial foi autuada no TCU em 27/3/2019, dando início à fase externa da TCE.
8. Na instrução precedente (peça 52) , considerando que o alcance da jurisdição do Tribunal de Contas da União sobre terceiros estranhos à Administração Pública depende da comprovação de que tenham agido com dolo ou culpa (v. item 13 e ss., peça 52) ; considerando que, no caso concreto, não há elementos que indiquem cabalmente a participação dos beneficiários no conluio para a prática dos atos fraudulentos apurados pelo INSS (item 28, peça 52) ; considerando que o TCU, na apreciação do TC Processo 014.555/2010-7, que trata de TCE instaurada em face de irregularidades semelhantes, decidiu excluir 24 segurados da relação processual (item 29, peça 52) ; considerando as providências judiciais de iniciativa da Procuradoria Federal Especializada com vistas à recuperação de valores pagos indevidamente a segurados (itens 25, 26 e 27, peça 52) , conclui-se, portanto, no sentido de citação apenas do ex-servidor do INSS arrolado, Sr. Luiz de França Valeriano de Lima, CPF-XXX.068.034-XX, sem que os segurados em questão sejam instados a apresentar alegações de defesa na fase externa da TCE, em vista do entendimento de que tal medida é a que melhor se coaduna com os ditames da culpabilidade e dos princípios da racionalidade processual e da efetividade da jurisdição de contas (v. tb. item 38, peça 52) .
8.1. Em cumprimento ao despacho do Secretário (peça 54) , foi promovida a citação proposta, mediante o Ofício-TCU/Secex-TCE 9975/2019, datado de 4/11/2019 (peça 56) . 
ANÁLISE DOS PRESSUPOSTOS DE PROCEDIBILIDADE DA IN/TCU 71/2012
Verificação de Eventual Prejuízo ao Contraditório e à Ampla Defesa
9. Verifica-se que não houve o transcurso de mais de dez anos desde o fato gerador sem que tenha havido notificação pela autoridade administrativa federal competente (art. 6º, inciso II, c/c art. 19 da Instrução Normativa/TCU 71/2012, modificada pela IN/TCU 76/2016) em relação ao Sr. Luiz de França Valeriano de Lima, uma vez que as concessões irregulares dos benefícios apurados ocorreram nos anos de 2003 com efeitos que se protraíram até o ano de 2004 (Srs. Fernando José Guimarães da Silva Rio e Heitor Miranda Beiriz) e 2006 (Sr. Josué Severino da Silva) , em virtude dos pagamentos delas decorrentes (cf. Relações Detalhadas de Créditos, peça 18) , e os responsáveis Srs. Luiz de França Valeriano de Lima e Josué Severino da Silva foram notificados em 2017 (Sr. Luiz de França Valeriano de Lima, cf. peça 20, p. 5-9, 13; e Sr. Josué Severino da Silva, cf. peça 20, p. 1-3, 11, 15) , assim como no PAD 35204.003105/2006-11 em 2008 (Sr. Luiz de França Valeriano de Lima) , notificação prévia, cf. peça 6, p. 4; notificação de designação de Defensora Dativa, peça 6, p. 6; intimação de agendamento de interrogatório, peça 6, p. 21; citação, peça 6, p. 33, observada ainda a cobrança administrativa feita em 2016 (Sr. Josué Severino da Silva, cf. peça 8, p. 3-5) e 2017 (Sr. Luiz de França Valeriano de Lima, cf. peça 9) . Quanto ao responsável Sr. Fernando José Guimarães da Silva Rio, falecido em 14/3/2006 (cf. registro, peça 13, p. 22) , não houve notificação ou cobrança, configurando-se, em relação a esse responsável, o transcurso de mais de dez anos desde o fato gerador sem que tenha havido notificação pela autoridade administrativa federal competente.
Valor de constituição da TCE
10. Verifica-se, também, que o valor atualizado do débito apurado (sem juros) em 1º/01/2017 é de R$ 218.435,87 (v. peça 40, p. 22) , portanto superior a R$ 100.000,00, na forma estabelecida nos arts. 6º, inciso I, e 19 da IN/TCU 71/2012, modificada pela IN/TCU 76/2016.
Verificação da existência de outros débitos
11. Informa-se que não foram encontrados débitos imputáveis aos Srs. Fernando José Guimarães da Silva Rio e Josué Severino da Silva em outros processos em tramitação neste Tribunal. Quanto ao Sr.  Luiz de França Valeriano de Lima, foi encontrado débito no seguinte processo, conforme quadro abaixo (v. peça 41) :
Quadro 1
Tomada de Contas Especial em andamento – responsável: Sr. Luiz de França Valeriano de Lima
	NR. PROCESSO
	ASSUNTO

	Processo 027.737/2018-7 (Relator: Min. Subst. André de Carvalho) 
	Irregularidade na habilitação, concessão indevida de aposentadorias por tempo de contribuição na Agência da Previdência Social Paulista/PE

11.1. Apesar de ter sido verificada a existência de outros processos em nome do Sr. Luiz de França Valeriano de Lima em tramitação nesta Casa (cf. Quadro 1 acima) , considera-se não ser conveniente o apensamento do presente processo a qualquer um deles, tendo em vista que tal apensamento não atenderia à expectativa de racionalização administrativa, pois nenhum dos processos identificados alcança todos os responsáveis solidários do presente processo. Assim sendo, eventual apensamento só redundaria em um incremento de complexidade no desdobramento desses processos, com ampliação do rol de responsáveis solidários em relações diferentes de solidariedade por débitos distintos.
EXAME TÉCNICO
Caracterização das irregularidades geradoras do dano ao erário
12. A situação sintetizada na seção ‘histórico’ desta instrução importa na seguinte irregularidade:
12.1. Ocorrência:  concessão irregular de benefícios previdenciários em favor dos Srs. Fernando José Guimarães da Silva Rio, Heitor Miranda Beiriz e Josué Severino da Silva, na condição de segurados, considerando que foram comprovados, no processo de concessão dos respectivos benefícios, a anuência/inserção de vínculos empregatícios inexistentes para compor o tempo de contribuição, sem que os beneficiários detivessem tempo de serviço mínimo exigido para tal concessão, a majoração de período de vínculo empregatício de segurado e o cômputo de período de atividade de contribuinte individual de outro segurado que não dizia respeito ao favorecido pela concessão;
Valor histórico: R$ 104.988,21 (v. peça 34, p. 1 e 8) ;
Dispositivos violados: arts. 24, 52 e 55 da Lei 8.213/1991, arts. 56, 59, 60, 61 e 62 do Decreto 3.048/1999;
Responsável: Sr. Luiz de França Valeriano de Lima, na condição de ex-servidor do INSS.
Condutas: na condição de servidor do INSS e responsável pela concessão de benefícios previdenciários, o Sr. Luiz de França Valeriano de Lima promoveu a concessão de aposentadoria dos Srs. Fernando José Guimarães da Silva Rio (falecido) , CPF: XXX.070.424-XX, Heitor Miranda Beiriz, CPF: XXX.357.857-XX, e Josué Severino da Silva, CPF: XXX.116.704-XX, os quais não atendiam às exigências para tal benefício, sem suporte em documentos ou consultas idôneos, com a ocorrência de validação, inclusão e alteração/majoração de vínculos fictícios e cômputo de período de atividade de contribuinte individual de outro segurado que não dizia respeito ao favorecido pela concessão, resultando em concessões que geraram pagamentos irregulares dos benefícios, em prejuízo ao Erário federal, sem que se indicasse qualquer situação que justificasse a adoção de tal conduta, em vez de promover a devida verificação do atendimento das condições para tais concessões, com base na documentação apresentada pelos segurados e/ou em consultas que validassem as informações disponibilizadas nos documentos em apreço;
Evidências: Relatório Individual - NB 42/129.089.599-3 (Fernando José Guimarães da Silva Rio, peça 11, p. 3) ; Relatório Individual - NB 42/126.584.796-4 (Heitor Miranda Beiriz, peça 11, p. 1-2) ; Relatório Individual - NB 42/131.291.867-2 (Josué Severino da Silva, peça 11, p. 4-5) ; Relatórios Detalhados de Créditos, peça 18, p. 1-3 (Heitor Miranda Beiriz) , 4-6 (Fernando José Guimarães da Silva Rio) , 7-11 (Josué Severino da Silva) ; Informações de concessão de benefícios, peça 48; Relatório Final – Processo Administrativo Disciplinar (Processo 35204.003105/2006-11, peça 6) .
Individualização das Condutas
13. Considerando o ilícito acima identificado, a imputação de responsabilidade atende aos pressupostos estabelecidos na jurisprudência desta Corte de Contas. Com efeito, há elementos para individualizar as condutas, o nexo de causalidade entre estas e as irregularidades geradoras do dano, e está caracterizada a atuação, no mínimo culposa, do responsável, conforme resumido na matriz de responsabilização anexa a esta instrução.
Verificação do Prazo de Prescrição da Pretensão Punitiva
14. Observa-se ter ocorrido a prescrição da pretensão punitiva por parte do TCU que, segundo o entendimento firmado no Acórdão 1441/2016-TCU-Plenário (Relator Ministro Benjamin Zymler e Redator Ministro Walton Alencar Rodrigues) , subordina-se ao prazo geral de prescrição indicado no art. 205 do Código Civil, qual seja, dez anos contados a partir da data de ocorrência da irregularidade sancionada, nos termos do art. 189 do Código Civil. As irregularidades discutidas nesta TCE ocorreram nos exercícios de 2003 a 2006, portanto há mais de 10 anos, bem como não houve a interrupção dentro desse prazo prescricional.
Análise da Citação
15.  O Sr. Luiz de França Valeriano de Lima tomou ciência do ofício que lhe foi dirigido para fins de citação, conforme atesta o Aviso de Recebimento que compõe a peça 57 (que atesta a recepção do expediente de citação à Rua Coreia do Norte, 175, Centro, em Igarassu/PE, endereço obtido em consulta à base CPF da Secretaria da Receita Federal do Brasil, peça 55) , mas não atendeu à citação e não se manifestou quanto às irregularidades verificadas. 
16. Cumpre tecer breves considerações sobre a forma como são realizadas as comunicações processuais no TCU. A esse respeito, destacam-se o art. 179 do Regimento Interno/TCU (Resolução/TCU 155, de 4/12/2002) e os arts 3º e 4º, inciso III, § 1º, da Resolução/TCU 170, de 30 de junho de 2004, in verbis:
‘Art. 179. A citação, a audiência ou a notificação, bem como a comunicação de diligência, farse-ão:
I - mediante ciência da parte, efetivada por servidor designado, por meio eletrônico, fac-símile, telegrama ou qualquer outra forma, desde que fique confirmada inequivocamente a entrega da comunicação ao destinatário;
II - mediante carta registrada, com aviso de recebimento que comprove a entrega no endereço do destinatário;
III - por edital publicado no Diário Oficial da União, quando o seu destinatário não for localizado;’ (RI/TCU) 
‘Art. 3º As comunicações serão dirigidas ao responsável, ou ao interessado, ou ao dirigente de órgão ou entidade, ou ao representante legal ou ao procurador constituído nos autos, com poderes expressos no mandato para esse fim, por meio de:
I - correio eletrônico, fac-símile ou telegrama;
II - servidor designado;
III - carta registrada, com aviso de recebimento;
IV - edital publicado no Diário Oficial da União, quando o seu destinatário não for localizado, nas hipóteses em que seja necessário o exercício de defesa.
Art. 4º. Consideram-se entregues as comunicações:
I - efetivadas conforme disposto nos incisos I e II do artigo anterior, mediante confirmação da ciência do destinatário;
II - realizadas na forma prevista no inciso III do artigo anterior, com o retorno do aviso de recebimento, entregue comprovadamente no endereço do destinatário;
III - na data de publicação do edital no Diário Oficial da União, quando realizadas na forma prevista no inciso IV do artigo anterior.
§ 1º O endereço do destinatário deverá ser previamente confirmado mediante consulta aos sistemas disponíveis ao Tribunal ou a outros meios de informação, a qual deverá ser juntada ao respectivo processo.’ (Resolução/TCU 170/2004) 
17. Bem se vê, portanto, que a validade da citação via postal não depende de que o aviso de recebimento (AR) seja assinado pelo próprio destinatário da comunicação, o que dispensa, no caso em tela, a entrega do AR em ‘mãos próprias’. A exigência da norma é no sentido de o Tribunal verificar se a correspondência foi entregue no endereço correto, residindo aqui a necessidade de certeza inequívoca. 
18. Não é outra a orientação da jurisprudência do TCU, conforme se verifica dos julgados a seguir transcritos:
‘São válidas as comunicações processuais entregues, mediante carta registrada, no endereço correto do responsável, não havendo necessidade de que o recebimento seja feito por ele próprio.’ (Acórdão 3648/2013-TCU-Segunda Câmara, Relator Ministro JOSÉ JORGE) ;
‘É prescindível a entrega pessoal das comunicações pelo TCU, razão pela qual não há necessidade de que o aviso de recebimento seja assinado pelo próprio destinatário. Entregandose a correspondência no endereço correto do destinatário, presume-se o recebimento da citação.’ (Acórdão 1019/2008-TCU-Plenário, Relator Ministro BENJAMIN ZYMLER) ;
‘As comunicações do TCU, inclusive as citações, deverão ser realizadas mediante Aviso de Recebimento - AR, via Empresa Brasileira de Correios e Telégrafos, bastando para sua validade que se demonstre que a correspondência foi entregue no endereço correto.’ (Acórdão 1526/2007-TCU-Plenário, Relator Ministro AROLDO CEDRAZ) .
19. A validade do critério de comunicação processual do TCU foi referendada pelo Supremo Tribunal Federal, nos termos do julgamento do MS-AgR 25.816/DF, por meio do qual se afirmou a desnecessidade da ciência pessoal do interessado, entendendo-se suficiente a comprovação da entrega do AR no endereço do destinatário:
‘EMENTA: AGRAVO REGIMENTAL. MANDADO DE SEGURANÇA. DESNECESSIDADE DE INTIMAÇÃO PESSOAL DAS DECISÕES DO TRIBUNAL DE CONTAS DA UNIÃO. ART. 179 DO REGIMENTO INTERNO DO TCU. INTIMAÇÃO DO ATO IMPUGNADO POR CARTA REGISTRADA, INICIADO O PRAZO DO ART. 18 DA LEI nº 1.533/51 DA DATA CONSTANTE DO AVISO DE RECEBIMENTO. DECADÊNCIA RECONHECIDA. AGRAVO IMPROVIDO.
O envio de carta registrada com aviso de recebimento está expressamente enumerado entre os meios de comunicação de que dispõe o Tribunal de Contas da União para proceder às suas intimações.
O inciso II do art. 179 do Regimento Interno do TCU é claro ao exigir apenas a comprovação da entrega no endereço do destinatário, bastando o aviso de recebimento simples.’
20. No caso vertente, a citação do responsável Sr. Luiz de França Valeriano de Lima se deu em endereço constante na base CPF da Secretaria da Receita Federal do Brasil (peça 55) . A entrega do ofício citatório nesse endereço ficou comprovada, conforme tratado no item 15 acima.
21. Transcorrido o prazo regimental fixado e mantendo-se inerte o aludido responsável, impõe-se que seja considerado revel, dando-se prosseguimento ao processo, de acordo com o art. 12, § 3º, da Lei 8.443/1992.
22. Nos processos do TCU, a revelia não leva à presunção de que seriam verdadeiras todas as imputações levantadas contra os responsáveis, diferentemente do que ocorre no processo civil, em que a revelia do réu opera a presunção da verdade dos fatos narrados pelo autor. Dessa forma, a avaliação da responsabilidade do agente não pode prescindir da prova existente no processo ou para ele carreada.
23. Mesmo as alegações de defesa não sendo apresentadas, considerando o princípio da verdade real que rege esta Corte, procurou-se buscar, em manifestações dos responsáveis na fase interna desta Tomada de Contas Especial, se havia algum argumento que pudesse ser aproveitado a seu favor, o que não foi encontrado.
CONCLUSÃO
24. Diante do entendimento no sentido da exclusão dos demais responsáveis [dos segurados beneficiários] (item 46, peça 52) e da revelia do Sr. Luiz de França Valeriano de Lima, e inexistindo nos autos elementos que permitam concluir pela ocorrência de boa-fé ou de outros excludentes de culpabilidade em suas condutas, propõe-se que as contas do Sr. Luiz de França Valeriano de Lima sejam julgadas irregulares e que ele seja condenado em débito.”
3.	Diante do exposto, a Secex-TCE propõe ao Tribunal (peças 60/62) :
	3.1. considerar revel, para todos os efeitos, o Sr. Luiz de França Valeriano de Lima, dando-se prosseguimento ao processo, com fulcro no art. 12, § 3º, da Lei n. 8.443/1992;
	3.2. excluir da relação processual desta Tomada de Contas Especial os nomes dos Srs. Fernando José Guimarães da Silva Rio (falecido, CPF: XXX.070.424-XX) e Josué Severino da Silva (CPF: XXX.116.704-XX) ;
	3.3. com fundamento nos arts. 1º, inciso I, 16, inciso III, alíneas b e d, da Lei 8.443/1992, julgar  irregulares as contas do Sr. Luiz de França Valeriano de Lima e condená-lo ao pagamento das quantias a seguir especificadas, com a fixação do prazo de quinze dias, a contar da notificação, para comprovar, perante o Tribunal (art. 214, inciso III, alínea a, do Regimento Interno/TCU) , o recolhimento das dívidas aos cofres do Instituto Nacional do Seguro Social, atualizadas monetariamente e acrescidas dos juros de mora, calculados a partir das datas discriminadas, até a data dos recolhimentos, na forma prevista na legislação em vigor:
	3.3.1. pela irregular concessão de benefícios ao segurado Sr. Fernando José Guimarães da Silva Rio: 
	Valor original R$
	Data da ocorrência

	1.561,56
	11/06/2003

	1.561,56
	11/06/2003

	1.589,19
	11/07/2003

	1.589,19
	13/08/2003

	1.589,19
	11/09/2003

	1.589,19
	13/10/2003

	1.589,19
	09/01/2004

	4.366,15
	09/01/2004

	1.589,19
	09/02/2004

	1.589,19
	08/03/2004

	1.589,19
	1º/04/2004

	1.589,19
	03/05/2004

	1.661,18
	1º/06/2004

	1.661,18
	1º/07/2004

	1.661,18
	02/08/2004

	1.661,18
	1º/09/2004

	1.661,18
	1º/10/2004

	1.661,18
	1º/11/2004

	1.661,18
	1º/12/2004

	1.661,18
	1º/12/2004

3.3.2. pela irregular concessão de benefícios ao segurado Sr. Heitor Miranda Beiriz:
	Valor original R$
	Data de ocorrência

	55,02
	08/01/2003

	366,89
	22/01/2003

	1.561,56
	12/02/2003

	1.561,56
	13/03/2003

	1.561,56
	10/04/2003

	1.561,56
	13/05/2003

	1.561,56
	17/06/2003

	1.869,34
	10/07/2003

	1.869,34
	12/08/2003

	1.869,34
	11/09/2003

	1.869,34
	10/10/2003

	1.869,34
	12/11/2003

	3.738,68
	10/12/2003

	1.869,34
	13/01/2004

	1.869,34
	11/02/2004

	1.869,34
	10/03/2004

	1.869,34
	07/04/2004

	1.869,34
	06/05/2004

	1.954,02
	04/06/2004

	1.954,02
	06/07/2004

	1.954,02
	05/08/2004

3.3.3. pela irregular concessão de benefícios ao segurado Sr. Josué Severino da Silva:
	Valor original R$
	Data de ocorrência

	440,20
	09/12/2003

	910,79
	05/01/2004

	910,79
	03/02/2004

	910,79
	02/03/2004

	910,79
	02/04/2004

	910,79
	04/05/2004

	939,11
	02/06/2004

	939,11
	02/07/2004

	939,11
	03/08/2004

	939,11
	02/09/2004

	939,11
	04/10/2004

	939,11
	03/11/2004

	1.878,22
	02/12/2004

	939,11
	04/01/2005

	939,11
	02/02/2005

	939,11
	02/03/2005

	939,11
	04/04/2005

	939,11
	03/05/2005

	998,79
	02/06/2005

	998,79
	04/07/2005

	998,79
	02/08/2005

	998,79
	02/09/2005

	998,79
	04/10/2005

	998,79
	03/11/2005

	1.997,58
	02/12/2005

	998,79
	03/01/2006

	998,79
	02/02/2006

	998,79
	02/03/2006

	998,79
	04/04/2006

	1.048,72
	03/05/2006

	1.048,72
	02/06/2006

	1.048,72
	13/07/2006

	1.048,72
	02/08/2006

	3.4. autorizar, desde logo, nos termos do art. 28, inciso II, da Lei 8.443/1992, a cobrança judicial das dívidas caso não atendida a notificação;
	3.5. autorizar, caso solicitado pelo responsável, o pagamento das dívidas em 36 parcelas mensais e consecutivas, com base no art. 26 da Lei 8.443/1992 e no art. 217 do Regimento Interno/TCU; 
	3.6. encaminhar cópia da deliberação ao Procurador-Chefe da Procuradoria da República em Pernambuco, com fulcro no § 3º do art. 16 da Lei 8.443/1992 c/c o § 7º do art. 209 do Regimento Interno/TCU, para adoção das medidas cabíveis, e comunicar-lhe que o relatório e o voto que a fundamentarem podem ser acessados por meio do endereço eletrônico www.tcu.gov.br/acordaos e que, caso haja interesse, o Tribunal pode enviar-lhe cópia desses documentos sem qualquer custo.   
4.	O Ministério Público junto ao TCU, representado pela Procuradora-Geral Cristina Machado da Costa e Silva, manifestou-se de acordo com a proposta da unidade técnica (peça 63) . 
	É o Relatório.

não há.

Procuradora-Geral Cristina Machado da Costa e Silva.

TOMADA DE CONTAS ESPECIAL. FRAUDE NA CONCESSÃO DE BENEFÍCIOS PREVIDENCIÁRIOS. CITAÇÃO. REVELIA. EXCLUSÃO DOS SEGURADOS DO ROL DE RESPONSÁVEIS. PRESCRIÇÃO DA PRETENSÃO PUNITIVA DO TCU. CONTAS IRREGULARES, COM DÉBITO.

TOMADA DE CONTAS ESPECIAL (TCE)

Secretaria de Controle Externo de Tomada de Contas Especial - Secex-TCE.

Trago à apreciação deste Colegiado Tomada de Contas Especial, instaurada pelo Instituto Nacional do Seguro Social – INSS, na qual figuram originalmente como responsáveis o ex-servidor Sr. Luiz de França Valeriano de Lima e os segurados Srs. Fernando José Guimarães da Silva Rio (falecido) e Josué Severino da Silva, devido à fraude na concessão de benefícios previdenciários no âmbito da Agência da Previdência Social Paulista – Gerência Executiva em Recife/PE do INSS. 
2.	A Secretaria de Controle Externo de Tomada de Contas Especial – Secex-TCE, após ponderar sobre a responsabilização, concluiu por efetuar a citação somente do ex-servidor do INSS, Sr. Luiz de França Valeriano de Lima, sem arrolar os dois mencionados beneficiários, porquanto, na linha de precedentes do TCU, não caberia incluí-los no rol de responsáveis sem os elementos comprovantes de suas efetivas participações no conluio para a prática dos atos fraudulentos ora impugnados. Quanto ao terceiro beneficiário, o Sr. Heitor Miranda Beiriz, cabe anotar que este foi excluído do rol de responsáveis desta TCE em sua fase interna pela entidade tomadora de contas, conforme anotado no Relatório precedente.  
3.	Assim, a unidade técnica promoveu a citação do Sr. Luiz de França Valeriano de Lima para que recolhesse a importância do débito apurado e/ou encaminhasse ao Tribunal as alegações de defesa sobre a concessão irregular de benefícios previdenciários em favor dos Srs. Fernando José Guimarães da Silva Rio, Heitor Miranda Beiriz e Josué Severino da Silva, em descumprimento às disposições dos arts. 24, 52 e 55 da Lei 8.213/1991 e dos arts. 56, 59 a 62 do Decreto 3.048/1999.
4.	Devidamente citado, conforme atesta o Aviso de Recebimento inserto à peça 57, o ex-servidor Luiz de França Valeriano de Lima não apresentou defesa tampouco recolheu o valor do débito indicado, restando configurada a sua revelia, nos termos do art. 12, § 3º, da Lei 8.443/1992. 
5.	No mérito, os pareceres da unidade instrutiva e do Ministério Público/TCU, representado pela Procuradora-Geral Cristina Machado da Costa e Silva, além de sugerirem a exclusão dos segurados da relação processual destes autos, manifestam-se pela irregularidade das contas do Sr. Luiz de França Valeriano de Lima, com a condenação ao pagamento do débito calculado, sem sanções, eis que ocorreu a prescrição da pretensão punitiva do TCU. 
6.	Segundo apuração do INSS no Processo Administrativo Disciplinar – PAD 35204.003105/2006-11 (peça 6) , o Sr. Luiz de França Valeriano de Lima concedeu benefícios de aposentadoria mediante majorações de tempo de serviço, além de inclusão de período de tempo de contribuição inexistente, restando configurado o dolo e a má fé do ex-servidor, ao qual foi aplicada a pena de demissão (peça 7, p. 21) . 
7.	Assim, dado o conjunto probatório constante dos autos e a falta de defesa do responsável, acolho integralmente o encaminhamento sugerido pela unidade técnica e pelo Parquet no sentido da irregularidade das contas do Sr. Luiz de França Valeriano de Lima, com a imposição do débito calculado, porém o faço com fundamento nas alíneas c e d do inciso III do art. 16 da Lei 8.443/1992, que melhor se amolda ao presente caso.
8.	 Deixo de aplicar ao responsável penalidades legais, tendo em vista a incidência da prescrição da pretensão punitiva do TCU, nos termos do entendimento consignado no Acórdão 1441/2016-TCU-Plenário (redator Min. Walton Alencar Rodrigues) . Segundo o referido precedente, a prescrição da pretensão punitiva subordina-se ao prazo geral de dez anos constante do art. 205 do Código Civil e é contada a partir da data de ocorrência da irregularidade sancionada, interrompendo-se com o ato que ordenar a citação, a audiência ou oitiva da parte. 
9.	No caso, observa-se o transcurso de mais de dez anos entre a ordem de citação do ex-servidor, ocorrida em 29/09/2019 (peça 54) e o período final de cessação dos aludidos pagamentos irregulares de benefícios previdenciários em agosto de 2006, o que evidencia a aludida incidência da prescrição da pretensão punitiva do TCU.
10.	Acolho, também, a manifestação uníssona da unidade técnica e do MP/TCU para excluir do rol de responsáveis desta Tomada de Contas Especial os nomes dos segurados-beneficiários, haja vista que não restaram comprovadas nestes autos eventuais participações na fraude. 
11.	A propósito, reproduzo excerto do parecer da Procuradora-Geral Cristina Machado da Costa e Silva nos autos do TC Processo 014.555/2010-7, em que, ao tratar de matéria semelhante a que ora se discute, assim abordou a questão para defender a exclusão dos nomes de segurados do rol de responsáveis em processo de TCE, o que foi adotado no Acórdão 859/2013-TCU-Plenário (relator Min. José Mucio Monteiro) : 
“Trata-se da Tomada de Contas Especial instaurada pelo Instituto Nacional de Seguridade Social – INSS, em razão de fraudes na concessão de benefícios previdenciários verificadas nas agências da Gerência Regional do Seguro Social da Penha/RJ, causadoras de prejuízo ao erário.
2. A presente TCE tem como responsáveis dois ex-servidores do INSS (...) , bem como vinte e cinco segurados supostamente favorecidos com as concessões fraudulentas (...) .
 (...) 
5. Quanto aos demais responsáveis, segurados e servidores do INSS, a Unidade Técnica propõe a irregularidade das contas, com a condenação ao pagamento do débito apurado nos autos, aplicando-se-lhes a multa prevista no art. 57 da Lei n.º 8.443/1992 (peças n.ºs 45, 46 e 47) .
6. No tocante à responsabilidade dos ex-servidores (...) , não temos reparos a fazer ao exame empreendido pela Secex/RJ, eis que os elementos probatórios constantes do feito demonstram que eles atuaram ativamente na autorização e na concessão dos benefícios previdenciários indevidos. Em suma, suas condutas foram decisivas para a consumação do prejuízo ao erário e estão devidamente comprovadas no processo, após procedimentos administrativos internos que culminaram na demissão desses servidores. Não obstante, algumas peculiaridades nos direcionam a um encaminhamento diverso em relação aos responsáveis ‘segurados’.
 (...) 
11. Outra questão importante a ser examinada se refere à conduta dos segurados em prol da fraude. É que as irregularidades atribuídas aos beneficiários não dizem respeito à gestão de convênios ou outros ajustes nos quais eles atuam como gestores de recursos públicos e assumem para si a responsabilidade de prestar contas dos valores (...) recebidos.
12. Ao contrário, esses responsáveis eram simples cidadãos que requereram benefícios previdenciários em um posto de atendimento do INSS, sem que tivessem implementado todos os requisitos para tanto. Não se produziu, nos autos, prova de que eles tenham atuado ativamente para a consecução da fraude, circunstância que poderia atraí-los à jurisdição do TCU, na forma do art. 16, § 2.º, alínea ‘b’, da Lei Orgânica do TCU.
13. Desse modo, em hipóteses como essas, não se aplica o brocardo tão utilizado em sede de processos de contas de que compete ao gestor público e/ou responsável comprovar a boa e regular aplicação dos recursos que lhe foram confiados, pois nenhum recurso público foi repassado a esses segurados a título de acordo, convênio ou outro instrumento congênere.
14. Não tendo os segurados a obrigação ordinária de prestar contas, eventual irregularidade causadora de prejuízo ao erário a eles imputada mediante ação ou omissão deve ser provada por quem alega, nos termos do art. 333, inciso I, do Código de Processo Civil, a saber:
‘art. 333. O ônus da prova incumbe:
I - ao autor, quanto ao fato constitutivo do seu direito;’
15. Desse modo, as ocorrências irregulares supostamente causadas pelos responsáveis segurados deveriam estar cabalmente provadas nestes autos de Tomada de Contas Especial, sob pena de insuficiência documental para emissão de julgamento pela Corte de Contas com base em elementos de provas. Veja-se que a própria unidade instrutiva reconhece, em relação a um deles, que o nome dela teria sido utilizado pela quadrilha que atuava no posto do INSS e que ela não teria participado da irregularidade em si.
16. A nosso ver, essa mesma conclusão é válida para todos os demais, eis que não há no feito quaisquer elementos de prova indicando o conluio dos segurados na concessão fraudulenta dos benefícios, ou mesmo de que tenham, efetivamente, percebido o benefício indevido em suas contas bancárias.
17. Outrossim, não há nem mesmo indícios de que os tempos de serviço impugnados pelo INSS tenham sido informados de má-fé por esses beneficiários, uma vez que a quadrilha que atuava no Posto da Penha agia de forma a conceder benefícios com a inclusão de tempos fictícios, sem que se possa afirmar que houve solicitação nesse sentido por parte dos segurados.
 (...) 
19. Veja-se que o simples fato de solicitar a aposentadoria sem ter tempo suficiente para tanto não é irregularidade de per si, nem configura fraude por parte do peticionário, pois cabe ao INSS examinar a documentação apresentada e indeferir o benefício quando não satisfeitos os requisitos legais. Caso estivesse comprovada a participação desse grupo de pessoas, seja pela forja da documentação, seja pelo pagamento aos servidores do INSS para a inclusão de tempo de serviço inexistente, ou qualquer outra hipótese de fraude, poderiam e deveriam ser incluídos como responsáveis solidários na TCE. Não é, todavia, o que se apurou neste processo, não havendo elementos outros senão única e exclusivamente a inadequação dos respectivos tempos de serviços para a obtenção das aposentadorias, o que não se afigura suficiente para torná-los responsáveis perante o TCU.
20. Nesse contexto, com vênias por divergir parcialmente da unidade técnica, esta representante do Ministério Público se manifesta pela irregularidade das contas do Senhor Jair Gonçalves de Almeida Filho e Senhora Maria do Carmo Batista de Almeida, com a correspondente condenação ao pagamento do débito que lhes foi imputado, cumulada com a aplicação da multa de que trata o art. 57 da Lei n.º 8.443/1992, excluindo-se a responsabilidade dos demais responsáveis arrolados nos autos.”
12.	Por fim, anoto que nos autos do TC Processo 027.737/2018-7, referente à Tomada de Contas Especial em que se apurou fraude pela irregular concessão de benefícios previdenciários, o Tribunal, além de julgar irregulares as contas do Sr. Luiz de França Valeriano de Lima, com débito, fez a seguinte solicitação à Advocacia-Geral da União (Acórdão 1.711/2019, Sessão Plenária de 24/7/2019, rel. Min. Subst. André Luís de Carvalho) :
 “9.5. solicitar, por intermédio do Ministério Público junto ao TCU, que a Advocacia-Geral da União estude a conveniência de adotar as medidas cabíveis ao arresto dos bens do responsável indicado no item 9.2 deste Acórdão, nos termos do art. 61 da Lei n.º 8.443, de 1992, e do art. 275 do RITCU, diante da ausência de comprovação sobre o efetivo recolhimento da aludida dívida, dentro do prazo estabelecido, devendo o MPTCU atentar para a eventual possibilidade de promover o referido arresto em relação ao valor consolidado do débito imputado contra o aludido responsável em eventuais outros processos de tomada de contas especial autuados no âmbito do TCU;
9.6. determinar que a unidade técnica adote as seguintes medidas:
9.6.1. envie a cópia deste Acórdão, acompanhado do Relatório e da Proposta de Deliberação que o fundamenta, ao Instituto Nacional do Seguro Social (INSS) e à Procuradoria Geral Federal (PGF) junto à Advocacia-Geral da União, para ciência e adoção das providências anunciadas pelo item 9.5 deste Acórdão;” Grifei.
13.	Considerando, portanto, que a medida constante do subitem 9.5 do Acórdão 1711/2019-TCU-Plenário poderá envolver o débito indicado nestes autos, entendo necessário dar ciência ao Ministério Público junto ao TCU sobre a disposição do aludido subitem. 
	Ante o exposto, manifesto-me por que seja adotada a deliberação que ora submeto a este Colegiado.
	T.C.U., Sala das Sessões, em de 6 abril de 2020.   
MARCOS BEMQUERER COSTA
Relator